臺灣高等法院民事判決　　　　　　　　 100年度再易字第59號
再審原告　　陳桂慧
訴訟代理人　羅明通律師
再審被告　　陳平連
上列當事人間請求拆除違建事件，再審原告對於中華民國100年1
月25日本院99年度上易字第134號確定判決提起再審，本院判決
如下：
    主  文
再審之訴駁回。
再審訴訟費用由再審原告負擔。
    事  實  及  理  由
一、再審之訴，應於30日之不變期間內提起。前項期間，自判決
    確定時起算，判決於送達前確定者，自送達時起算；其再審
    之理由發生或知悉在後者，均自知悉時起算。民事訴訟法第
    500條第1項、第2項前段定有明文。本院99年度上易字第134
    號判決（下稱原確定判決）於民國100年1月25日宣判，再審
    原告主張於100年6月27日收受本院100年度家上字第1號判決
    時，發現未經斟酌之證物，其於100年7月14日提起本件再審
    之訴，未逾30日之不變期間，洵屬合法。又，再審之訴顯無
    再審理由者，得不經言詞辯論，以判決駁回之。同法第502
    條第2項規定甚明。
二、再審原告起訴主張：
  (一)再審原告發現未經斟酌之證物或得使用該證物，依民事訴訟
    法第496條第1項第13款提起本件再審之訴。再審原告主張於
    100年6月27日收受本院100年度家上字第1號判決後，始知悉
    法院認定兩造間之收養關係已終止；若兩造間養父女關係繼
    續存在，依據兩造於84年11月間簽立之切結書（下稱切結書
    ），再審原告可依切結書第三點，主張再審被告應將坐落宜
    蘭縣三星鄉○○○○段533-83地號面積0.0696公頃、532-84
    地號面積0.0916公頃、532-107地號面積0.122公頃土地（下
    稱系爭土地）過戶予再審原告，即不會發生再審被告欲將系
    爭土地轉售予第三人，因再審原告增建導致系爭土地喪失農
    地農用資格等情，此為原確定判決漏未斟酌之處。若再審原
    告知悉兩造無法維持養父女關係，再審原告增建系爭建物時
    ，定先合法申請，不會自陷違法之境，甚至願意允諾再審被
    告於98年8月24日寄發存證信函承諾優先承買系爭土地，亦
    不至因系爭增建部分導致再審被告土地喪失農地農用之資格
    。再審被告斷然切斷彼此養父女關係，更以拆屋還地之方法
    ，侵害再審原告之權益，違反民法第148條誠信原則，原確
    定判決未顧及於此，況系爭違建尚可補正為合法，何來如原
    確定判決認定再審原告違反民法第148條規定之情？再審原
    告依民事訴訟法第496條第1項第13款提起本件再審之訴。
  (二)聲明：
    1.本院99年度上易字第134號確定判決廢棄。
    2.駁回再審被告之訴。
三、本件不經言詞辯論，故無再審被告之聲明及陳述。
四、再審原告主張原確定判決有民事訴訟法第496條第1項第13款
    之再審事由，本院判斷如下：
  (一)依民事訴訟法第466 條不得上訴於第三審法院之事件，除同
    法第496 條規定外，其經第二審確定之判決，如就足影響於
    判決之重要證物，漏未斟酌者，亦得提起再審之訴，民事訴
    訟法第497 條固有明文。所謂「重要證物漏未斟酌」，係指
    當事人在前訴訟程序已經提出，第二審確定判決漏未於判決
    理由中斟酌，且該證物如經斟酌，原判決將不致為如此之論
    斷者而言。前訴訟程序事實審言詞辯論終結前已經存在之證
    物，當事人不知有此致未斟酌現始知之，或知有該證物之存
    在而因當時未能檢出致不得使用，嗣後檢出之該證物，固可
    稱之為民事訴訟法第496第1項第13款所定得使用未經斟酌之
    證物，惟必須當事人在客觀上確不知該證物存在致未斟酌現
    始知之，或依當時情形有不能檢出該證物者始足當之，倘按
    其情狀依一般社會之通念，尚非不知該證物或不能檢出或命
    第三人提出者，均無該條款規定之適用。且當事人以發現得
    使用未經斟酌之證物為再審理由者，並應就其在前訴訟程序
    不能使用之事實，依民事訴訟法第277 條前段規定負舉證責
    任。（最高法院98年台上字第1258號裁判參照）。
  (二)再審原告主張發現原確定判決未經斟酌之證物，係本院100
    年6月14日100年度家上字第1號判決，而原確定判決係於100
    年1月25日作成，是原確定判決作成時，本院100年度家上字
    第1號事件尚未判決，則該判決認定兩造間之收養關係終止
    ，即再審原告主張所謂之證物尚不存在，本件顯無再審原告
    主張有民事訴訟法第496條第1項第13款之「發現未經斟酌之
    證物」之情事。再者，再審原告於系爭土地上加蓋違建，致
    系爭土地無法取得農業用地作農業使用證明書，使系爭土地
    喪失農地農用之適格，為原確定判決所認定。再審原告主張
    若知悉兩造收養關係無法維持，在系爭土地為增建行為時定
    先申請，不致陷於違法云云；似主張在農地上建築農舍，不
    論面積若干均可取得使用執照，苟係如此，系爭土地於85年
    興建農舍時何不就系爭增建部分一併申請？上訴人之主張與
    農業發展條例之規定不符，且上訴人似主張凡事前申請必然
    核可，其主張自難採信。故縱使斟酌兩造間之收養關係是否
    終止，亦難認再審原告可受較有利之裁判。從而，再審原告
    主張有民事訴訟法第496條第1項第13款之再審事由，提起本
    件再審之訴，顯無理由，應予駁回。
五、綜上所述，再審原告依民事訴訟法第496條第1項第13款，以
    發現未經斟酌之證物為由，提起本件再審之訴，顯無理由，
    爰不經言詞辯論判決駁回。
六、據上論結，本件再審之訴為顯無理由，依民事訴訟法第78條
    、第502條第2項，判決如主文。
中    華    民    國    100    年    7    月    29    日
                  民事第二庭
                      審判長法  官  吳謙仁
                            法  官  李瓊蔭
                            法  官  蘇瑞華
正本係照原本作成。
不得上訴。
中    華    民    國   100    年    7     月    29    日
                            書記官  鄒賢英